最高法院民事判決　　　　　　九十四年度台上字第一六三○號
　　上　訴　人　天 ○ ○
　　　　　　　　　　　　　號
　　　　　　　　地 ○ ○
　　　　　　　　亥 ○ ○
　　共　　　同
　　訴訟代理人　黃 錦 郎律師
　　被 上訴 人　Ａ ○ ○
　　　　　　　　　　　　　之6.
　　　　　　　　黃 ○ ○
　　　　　　　　宙 ○ ○
　　　　　　　　申 ○ ○
　　　　　　　　酉 ○ ○
　　　　　　　　寅 ○ ○
　　　　　　　　Ｂ　　○
　　　　　　　　卯 ○ ○
　　　　　　　　宇 ○ ○
　　　　　　　　玄○○○
　　　　　　　　辰 ○ ○
　　　　　　　　巳 ○ ○
　　　　　　　　午 ○ ○
　　　　　　　　戌 ○ ○
　　　　　　　　甲○○○
　　　　　　　　己○○○
　　　　　　　　壬 ○ ○
　　　　　　　　癸 ○ ○
　　　　　　　　庚 ○ ○
　　　　　　　　　　　　　號
　　　　　　　　子 ○ ○
　　　　　　　　　　　　　37.
　　　　　　　　丑 ○ ○即.
　　　　　　　　　　　　　號
　　　　　　　　辛 ○ ○
　　　　　　　　未 ○ ○
　　　　　　　　戊 ○ ○
　　　　　　　　丙 ○ ○
　　　　　　　　丁 ○ ○
　　　　　　　　　　　　　巷5.
　　　　　　　　乙 ○ ○
上列當事人間請求拆屋還地事件，上訴人對於中華民國九十四年
三月二十九日台灣高等法院台中分院第二審更審判決（九十三年
度上更(一)字第五○號），提起上訴，本院判決如下：
    主  文
原判決關於駁回上訴人請求被上訴人Ｂ○拆屋還地之訴及該訴訟
費用部分廢棄，發回台灣高等法院台中分院。
其他上訴駁回。
第三審訴訟費用，除發回部分外，由上訴人負擔。
    理  由
本件上訴人主張：坐落台中縣清水鎮○○○段頂湳子小段一五五
地號建地（下稱系爭土地）為伊所共有。被上訴人（按：被上訴
人寅○○之被繼承人梁敏治、被上訴人Ａ○○之被繼承人梁敏榮
、被上訴人戊○○以次四人之被繼承人梁瑞瑛、被上訴人申○○
與丙○○以次三人之被繼承人梁蔡綢、被上訴人玄○○○之被繼
承人梁鴻文、梁鴻立依序於民國九十三年一月三十日、同年二月
二十四日、同年三月六日、同年十二月三十一日、同年四月十九
日及九十四年一月九日死亡，分別由其繼承人之各該被上訴人於
原審承受訴訟。）或其被繼承人自四十年間起，因係伊祖父梁丕
樹之佃農，乃向梁丕樹承租系爭土地建造農舍使用，並約定每年
租金二石白米，被上訴人占用系爭土地之現況如第一審判決附表
（下稱附表）暨原判決附圖（下稱附圖）所示。惟自七十五年間
梁丕樹去世後，除被上訴人Ｂ○及第一審共同被告梁清雄外，其
餘被上訴人即未再繳納各該承租部分之租金，經伊以存證信函催
告繳租，且告以如未於期限內繳清租金即終止租約。茲被上訴人
於收受存證信函後，迄未繳納租金，如認兩造間就系爭土地無租
賃存在而僅有使用借貸關係，因被上訴人之祖父早經死亡，使用
借貸之目的消滅，伊仍得依民法第四百七十二條第四款規定終止
借貸契約，伊已於八十八年十月二十九日及九十一年十月二十二
日以書狀繕本之送達為終止租約或借約之意思表示。另被上訴人
Ｂ○向梁丕樹承租系爭土地如附圖所示X 部分建造之土造房破舊
不適居住時，竟未徵得伊同意，擅自在附圖所示I 部分土地興建
房屋，顯已違反兩造間之租約，伊亦於八十六年八月二十八日以
存證信函，對Ｂ○為終止租賃之意思。兩造之租賃或借貸契約既
經伊合法終止，被上訴人繼續占有系爭土地，即屬無權占有等情
，爰本於所有物返還及租賃物返還請求權，求為命：(一)被上訴人
申○○、戊○○以次四人將如附圖所示Ａ、Ｎ部分面積七十六平
方公尺之地上建物拆除，並將該土地交還。(二)被上訴人卯○○、
宇○○、玄○○○、巳○○、午○○、戌○○、甲○○○將如附
圖所示Ｇ、Ｏ、Ｒ部分面積九十三平方公尺之地上建物拆除，並
將該土地交還。(三)被上訴人辰○○將如附圖所示Ｂ、Ｃ、Ｄ部分
面積一百一十二平方公尺之地上建物拆除，並將該土地交還。(四)
被上訴人酉○○將如附圖所示Ｋ、Ｕ部分面積八十二平方公尺之
地上建物拆除，並將該土地交還。(五)被上訴人寅○○將如附圖所
示Ｊ、Ｗ部分面積七十四平方公尺之地上建物拆除，並將該土地
交還。(六)被上訴人酉○○、寅○○、Ａ○○、宙○○、黃○○、
壬○○、癸○○、庚○○、子○○、丑○○、辛○○、己○○○
將如附圖所示Ｅ、Ｏ、Ｐ、Ｖ、Ｓ、Ｔ、Ｑ部分面積二百一十平
方公尺之地上建物拆除，並將該土地交還。(七)被上訴人Ｂ○將如
附圖所示I 部分面積二十三平方公尺之地上建物拆除，並將該土
地交還。(八)被上訴人未○○自如附圖所示Ｋ部分面積七十五平方
公尺地上建物遷出之判決。（按：巳○○以次十六人部分，上訴
人係於原審始為追加。又第一審為Ａ○○以次十一人或其被繼承
人敗訴之判決後，嗣於原審上訴人始再追加或更正聲明如上。另
第一審共同被告梁清雄部分，經原審更審時改判上訴人敗訴，已
因其未上訴而告確定。又第一審共同被告梁建銘、梁重華、梁朝
陽、梁清貴、梁錦錕、梁寶釵、梁景堂、梁丕發等人於該審受敗
訴判決後，並未據其聲明不服。）
被上訴人則以：伊祖父係上訴人祖父梁丕樹之佃農，系爭土地原
係梁丕樹無償借貸伊祖父居住，自八十二年十一月以後，始變更
為有償借貸，由梁清雄、黃裕（Ｂ○之父）交付十年之使用借貸
對價新台幣（下同）四萬元予地○○，並由地○○之妻梁李玉收
受，伊並非無權占有系爭土地等語，資為抗辯。
原審以：本件上訴人主張其為系爭土地之共有人，該地現由被上
訴人分別占有使用之事實，為被上訴人所不爭執，並經勘測屬實
，製有勘驗筆錄、複丈成果圖、鑑定圖為憑，固堪信為實在。惟
按當事人之一方以物租與他方使用、收益，他方支付租金，以為
對價，不問其名稱為何，皆為租賃。本件被上訴人抗辯其祖父與
上訴人於八十二年十一月以前有無償使用借貸契約存在，於八十
二年十一月份以後變更為有償使用借貸，並已於八十二年十一月
給付往後十年之使用費四萬元予地○○為有權占有一節，已據其
提出八十二年十一月五日、同年月十三日之簽收條影本二紙為證
，自應適用關於租賃之規定以為判斷。又上訴人否認該簽收條係
被上訴人使用系爭土地之對價，並認該四萬元是梁清雄、Ｂ○繳
納原有承租房屋之租金，其餘被上訴人均未繳納租金等語，是本
件首應審究者厥為被上訴人Ｂ○及梁清雄所繳納之四萬元租金究
係繳納其自己承租部分之租金，抑或繳納全體被上訴人租金？被
上訴人Ｂ○，有無擅自在附圖所示I 部分土地興建房屋，該未經
同意之建屋是否違反租賃契約？查上訴人既已是認兩造間有租賃
關係及收取租金四萬元其事，並承認地○○有代上訴人全體收取
租金之權（原審更(一)字卷五八頁）。且上訴人於第一審起訴時即
主張稱：「被告或其被繼承人自四十年間起，因係原告等之被繼
承人梁丕樹之佃農，乃由梁丕樹提供系爭土地出租予伊等，建造
房屋居住以為農舍之用。當時言明每年租金係二石白米」，嗣其
改稱該四萬元乃交付梁清雄、Ｂ○原來承租部分之租金，非代全
體被上訴人云云，然梁清雄於第二審即提出簽收條及蓬萊白米免
用統一發票，辯以：「系爭土地乃上訴人祖父自清朝至今無條件
借我們使用，八十二年十一月我們有拿四萬元給地○○的太太簽
收，補貼損失用，其他被上訴人的祖父與我的祖父都是兄弟」等
語，字裡行間顯有嗣後變為有償使用借貸之意，並已由黃裕、梁
清雄繳納系爭土地全部租金之意思，由其於九十年六月十四日代
理其他被上訴人出庭時陳稱：「地○○的祖父借我們的祖父無償
使用」即可證明。且上開梁清雄之簽收條（收據）上亦註明係繳
納「一五五地號使用借貸補償費」，堪認被上訴人確有依上訴人
請求每年補貼白米二十斗（白米每斗二百元，一年二十斗四千元
，有八十九年十月十一日免用統一發票記載一斗蓬萊白米二百元
為憑），其委已一次給付十年租金四萬元無誤，上訴人之主張，
尚非足取，具見被上訴人占有上訴人系爭土地最初為借用，嗣因
上訴人收取使用對價而易為租賃關係。從而，上訴人本於所有物
返還及租賃物返還請求權，據以請求被上訴人拆屋還地及遷出，
即無理由，不應准許，為其心證之所由得，並說明上訴人其他主
張及聲明證據因何不足採之理由，因將第一審所為被上訴人Ａ○
○以次十一人或其被繼承人敗訴之判決廢棄，改判駁回上訴人該
部分之訴，並駁回上訴人追加之訴。
一、關於廢棄發回部分（即原判決關於駁回上訴人請求被上訴人
Ｂ○將如附圖所示I 部分二十三平方公尺之地上建物拆除交還土
地之訴部分）：
按民事訴訟法第二百二十二條第四項規定，得心證之理由，應記
明於判決，故法院依自由心證判斷事實之真偽時，所斟酌之辯論
意旨及調查證據之結果，其內容如何，不記明於判決，即為同法
第四百六十九條第六款所謂之判決不備理由。查原判決既先於理
由論述「本件首應審究者厥為．．被上訴人Ｂ○有無擅自在附圖
所示I 部分土地興建房屋，該未經同意之建屋是否違反租賃契約
？」惟嗣後並未於理由項下，就上訴人此部分所主張之原因事實
，說明其取捨意見，遽為此部分上訴人不利之判決，即有判決不
備理由之違法。上訴論旨，執以指摘原判決關此部分不當，求予
廢棄，不能認為無理由。
二、關於駁回上訴部分（即原判決關於駁回上訴人請求其餘被上
訴人拆屋還地之訴及駁回上訴人追加之訴部分）：
查原審本於上述理由而為此部分上訴人敗訴之判決，經核於法並
無違背。又被上訴人申○○、玄○○○二人雖於原審以言詞聲明
承受訴訟，但上訴人已於九十四年三月二十五日原審言詞辯論期
日提出辯論意旨續狀，並依民事訴訟法第一百七十五條第二項規
定，聲明由上開各該被上訴人以繼承人身分承受本件訴訟，並將
該繕本送達於被上訴人（分見原審更(一)字卷二○三、二○四、二
○五、二○八頁），自不生上訴人所指與同法第一百七十六條規
定不合之問題。上訴論旨，仍就原審取捨證據、認定事實及解釋
契約之職權行使，暨其他贅述或與判決結果不生影響之理由，指
摘原判決關此部分不當，求予廢棄，非有理由。
據上論結，本件上訴為一部有理由，一部無理由。依民事訴訟法
第四百七十七條第一項、第四百七十八條第二項、第四百八十一
條、第四百四十九條第一項、第七十八條，判決如主文。
中　　華　　民　　國　九十四　年　　九　　月　　八　　日
                      最高法院民事第三庭
                          審判長法官  朱　錦　娟
                                法官  顏　南　全
                                法官  袁　靜　文
                                法官  劉　福　聲
                                法官  黃　義　豐
      本件正本證明與原本無異
                                      書  記  官
中　　華　　民　　國　九十四　年　　九　　月　二十　　日
                                                     Ｙ
